最高法院刑事判決　　　　　　　　　　　　　　　八十六年度台上字第六九二二號
　　上訴人　遠東圖書股份有限公司
　　代表人　浦永剛
　　代理人　余健生律師
　　　　　　林詮勝律師
　　被　告　甲○○
右上訴人因自訴被告偽造文書案件，不服台灣高等法院中華民國八十六年七月三十日
第二審更審判決（八十六年度重上更(四)字第一○五號，自訴案號：台灣台北地方法院
八十一年度自更一字第六五號），提起上訴，本院判決如左：
    主  文
上訴駁回。
    理  由
按刑事訴訟法第三百七十七條規定，上訴於第三審法院，非以判決違背法令為理由，
不得為之。是提起第三審上訴，應以原判決違背法令為理由，係屬法定要件。如果上
訴理由狀並未依據卷內訴訟資料，具體指摘原判決不適用何種法則或如何適用不當，
或所指摘原判決違法情事，顯與法律規定得為第三審上訴理由之違法情形，不相適合
時，均應認其上訴為違背法律上之程式，予以駁回。本件上訴意旨略稱：(一)九歌出版
社有限公司（下稱九歌公司）為大型文化事業公司，該公司處理事務如需將資料內容
分開處理，自必將原本影印後再將影本分開處理，及將原本存檔備查，此為一般略具
規模公私機關處理文件之應有手續與常識，該九歌公司工作人員陳素芳係大學畢業，
似無如此不智，而將原本裁切瓜分而不保存原貌之理。何況縱將陳之藩同意函原本第
一、二項從中間剪開，但亦有足夠空白可以避開剪裁其日期，則陳素芳何以將其中發
文年月日重要之事項去之而後快﹖且縱將其中日期欄腰切割，兩邊紙之邊沿，亦必留
有半邊日期之痕跡，原審曾令被告甲○○帶同被切割之兩邊原本出庭，經勘驗結果，
中間之年月日毫無一點跡痕留存，且上開同意函從中間切開時，其間係經過雙重手續
，即一次用剪刀剪開，另一次用手撕開，此從該紙張之一邊切割十分整齊，而另一邊
切割呈齒狀自明。按陳素芳係九歌公司之受雇人，被告則係該公司之負責人，陳素芳
所謂前開函件係由其剪開而與被告無關云云，顯然偏頗。退而言之，陳之藩同意函縱
係陳女剪開，而非被告授意，惟被告於呈庭之前，依理定必審閱其所提出之證據，自
不能諉為不知，其知而影印呈庭行使，等於主張陳之藩曾寄回無製作日期之同意函，
其行為顯係行使變造私文書，乃原判決竟謂被告不知，且未就同意函上之日期有所主
張，與變造私文書之要件不符云云，其判斷有違經驗法則、論理法則。(二)被告於另案
上訴人自訴恐嚇得利未遂、誹謗等案件（台灣台北地方法院民國七十八年度自字第五
一○號）審理中，將陳之藩同意刊登「寂寞的畫廊」之同意函從中分割，將原載之製
作年月日剪除，變成兩件文件，複印各一份交其辯護律師呈庭，其動機係使該同意函
同意徵文之範圍及發函日期無從確定，使承辦法官產生誤解，誤信被告於該案之答辯
為真實，是該同意函日期顯與該自訴案兩造之勝敗有密切關係，足以影響上訴人於該
案是否獲得公正裁判之權益，乃原判決竟謂「被告主觀上非以該同意函係變造而呈庭
行使，客觀上即無足生損害之虞」云云，顯有判決適用法則不當之違法。(三)上訴人於
八十六年七月二十三日提出各項資料，以證明九歌公司向陳之藩徵文日期係在七十八
年三月間，原審對此並未查證，且原審對於九歌公司所編之現代文學大系是否係為紀
念五四運動一節，亦未調查，亦有應於審判期日調查之證據未予調查之違法。(四)現代
文學大系雖有十五冊之多，但係分類作業，每一位作家作品，隨時可以插入抽換，原
判決採信證人張曉風所證「為了紀念五四運動，故中華現代文學大系必須在七十八年
五月四日以前出版，陳之藩之回函於七十七年十月間寄回，若於七十八年三月間寄回
，作業來不及，應不可能在七十八年三月間才收到」等語，認定陳之藩之同意函不可
能於七十八年三月間寄回，其認定亦有違經驗法則。(五)被告將梁實秋之子梁文騏徵文
函原函所載文字中之「小說」兩字，以小張白紙覆蓋其上，偽填「散文」二字，其原
函業經原審更(二)審法官當場勘驗屬實，且為被告所不爭，原判決認上訴人自訴被告變
造梁文騏同意函不能成立之理由，無非以證人張曉風所證：「是伊將『小說』二字改
貼『散文』」等語，及以梁實秋向以散文聞名於世，從未創作小說，徵求梁文騏同意
之作品，自不可能為小說，作為判決基礎，惟倘被告於發文前誤填「小說」二字，而
應更正為「散文」，依理只須更換一張例稿重填，或者逕予刪改更正即可，豈有煞費
周章剪貼小張方塊紙條覆蓋其上，再予填字更正為「散文」，而自找麻煩之理，原判
決此項認定，亦有違背經驗法則等語。
惟查本件原判決以上訴人在第一審自訴意旨雖稱：被告甲○○為台北市九歌公司負責
人，前於七十七年十一月間，以上訴人發行梁實秋主編之最新實用漢英辭典有缺失疏
漏為由，與台中市民賴都謀議，由賴都出面發布新聞，指該辭典有約一千處錯誤，破
壞上訴人商譽，上訴人乃提起恐嚇、誹謗等自訴，案經台灣台北地方法院以七十八年
度自字第五一○號受理在案。詎料甲○○為脫免刑責，於訴訟期間內，另行起意，先
後變造(一)九歌公司徵文函（見原判決附件一），即將該函第一、二頁上方原印有「九
歌出版社有限公司」九字第一頁首行「先生女士大鑒」六字、第二頁首行「九歌出版
社有限公司」九字全部塗抹後影印，交其辯護董安丹律師呈庭行使為證據；(二)梁實秋
之子梁文騏同意函（見原判決附件二），即將梁文騏出具之徵文同意函，塗抹其中同
意刊登之文章等字樣及將小說兩字浮貼為散文予以變造後，影印交董律師呈庭行使為
證據；(三)陳之藩同意函等影本（見原判決附件三），即將同意函上方「九歌出版社有
限公司」字體塗抹，及將「附件」「一」等字樣與陳之藩覆函日期塗抹後，並與後附
個人資料分開影印，交還董律師呈庭行使為證據，足以誤導法院認上開徵文函等之製
作與甲○○及九歌公司無關，謀配合其於該案訴訟中之辯解，使法官為不正確裁判，
足生損害法院裁判之公正性及上訴人之權益，因認被告甲○○涉有刑法第二百十六條
、第二百十條之行使偽造文書罪嫌、第一百六十五條使用變造證據之罪嫌，請依吸收
關係及連續犯、牽連犯規定，從一重處斷云云，而經審理結果，以被告犯罪尚屬不能
證明，因而維持第一審諭知被告無罪之判決，駁回上訴人在第二審之上訴，已明其
認定之理由，從形式上觀察，並無違背法令之情形存在。而證人張曉風已證稱：「關
於選文出版之事，被告完全沒有參與，是我與助理處理，陳之藩的函是九歌工作人員
剪開，因我們需要作者之資料排印」，證人陳素芳亦證稱：「我為九歌公司編輯，當
時負責出版中華現代文學大系資料整理，陳之藩同意函是我裁剪，裁剪後個人資料交
給編輯部印在書內，給張曉風回函及張曉風的函貼在一起交給張曉風，不記得當時是
剪刀剪的或撕的，當時每一個作家年、月、日及旁邊九歌公司是否剪掉不一定，沒有
人授意我把年月日剪掉，因當時處理三百多件，可能忙中有錯」「我當時只是要取捨
我所要的素材，所以就沒有留下日期」「我只取捨我要的，並沒有去注意到日期」「
我並不記得有無填日期」等語，原判決依憑上開證人之證言，認該陳之藩同意函究竟
有無填載日期，連擔任編輯而親手裁剪之陳素芳均有所不知，遑論被告，且縱陳之藩
同意函原有年月日之記載，但既係工作人員於出版書籍時，為方便資料處理而不慎截
去，而陳素芳又明確證稱並非被告授意，被告於訴訟時影印早經他人剪去日期之函件
，並非臨訟故意切割截去，自無變造文書、證據或進而行使之行為，復說明上訴人所
稱被告對陳之藩回函，有用刀剪，有用手撕，必定為湮滅證據，被告對文件原本何以
不保存，而不以影本剪開分送不同部門云云，均純為推測之詞，並依憑證人張曉風所
證：「梁文騏同意函，是我把小說部分貼掉，因散文需量較多，所以把小說二字貼掉
改貼散文，不是被告偽造」，認被告亦未變造梁文騏同意函，乃採證認事職權之適法
行使，要難任意指摘為違背經驗法則、論理法則。至九歌公司所編現代文學大系縱非
為紀念五四運動，亦難執此為不利被告之認定，原審未就此為無益之調查，亦難指摘
為有應於審判期日調查之證據未予調查之違法。本件並無上訴意旨所指違背法令之情
形存在，上訴意旨，徒就原審採證認事職權之適法行使，與原判決已說明之事項，單
純為事實上之爭執，核與法律准許得為第三審上訴理由之違法情形不相適合，其上訴
為違背法律上程式，應予駁回。
據上論結，應依刑事訴訟法第三百九十五條前段，判決如主文。
中      華      民      國    八十六    年     十一     月    二十七    日
                              最高法院刑事第三庭
                                  審判長法官  蔡  詩  文
                                        法官  張  吉  賓
                                        法官  莊  登  照
                                        法官  洪  明  輝
                                        法官  蔡  清  遊
      右正本證明與原本無異
                                              書  記  官
中      華      民      國    八十六    年     十二     月      五      日
